【裁判字號】    95,訴,1616
【裁判日期】    970227
【裁判案由】    偽造文書等
【裁判全文】
臺灣臺南地方法院刑事判決              95年度訴字第1616號
公  訴  人  臺灣臺南地方法院檢察署檢察官
被      告  乙○○
            甲○○
共      同
選任辯護人  柳聰賢律師
上列被告因詐欺等案件，經檢察官提起公訴（95年度偵字第1319
8 號），本院判決如下：
    主  文
乙○○共同連續行使偽造私文書，足以生損害於他人，累犯，處
有期徒刑貳年貳月。
甲○○共同連續行使偽造私文書，足以生損害於他人，處有期徒
刑貳年。
扣案之偽造郵政存簿儲金提款單及蓋有「己○○印」印文之空白
郵政存簿儲金提款單各壹張均沒收。
    事  實
一、乙○○（原名周勇）前於民國91年間因詐欺案件，經臺灣高
    雄地方法院以90年度易字第1500號刑事判決判處有期徒刑 5
    月，嗣上訴於臺灣高等法院高雄分院以91年度上易字第 848
    號刑事判決判處有期徒刑4 月確定，於92年2 月8 日執行完
    畢。乙○○、甲○○、戊○○（業經本院以93年度易字第18
    6 號刑事判決判處有期徒刑1 年6 月確定，並已於94年5 月
    9 日因縮短刑期執行完畢）及某一不詳姓名年籍之成年男子
    ，共同基於為自己不法所有意圖之概括犯意聯絡，組成詐騙
    集團，或推由乙○○、甲○○或由乙○○與該不詳姓名年籍
    之成年男子，利用榮民年邁或不識字之機會，諉稱欲代其辦
    理領取補助金等名義，趁機以調換其存摺並盜用其印章於提
    款單上，再由戊○○持以向郵局詐取該些榮民帳戶內金錢之
    方式，連續於：
  (一)附表編號一所示之時間、地點，尾隨丙○○自高雄縣林園郵
    局返家，向丙○○諉稱渠等係社會局的人員，要丙○○在渠
    等預先備妥之空白提款單上蓋章，因丙○○質疑，渠等見未
    能得逞，遂趁丙○○疏未注意之際，竊取丙○○放置在瓦斯
    爐下方櫃子內之存摺及印章，並擺放1 本不詳姓名者所有之
    臺南六甲頂郵局存摺（該本存摺於2 、3 日後，丙○○持該
    存摺欲前往高雄林園郵局提款時，經郵局人員告知非丙○○
    所有，丙○○始查悉上情，該本存摺已遭林園郵局人員作廢
    剪掉）在該櫃子內，以免丙○○察覺，隨即藉故離去。
  (二)復於附表編號二所示之時間、地點，向丁○○冒稱係屏東縣
    榮民服務處之員工，欲替其辦理老人福利補助，向丁○○佯
    稱欲借用其郵局存摺觀看，及取用其印章蓋用在資料表格上
    ，日後補助金即會直接匯到其存摺內，致丁○○不疑有他，
    取出其郵局存摺及印章交予後，其存摺即遭掉包，以前開丙○○之郵局存摺交還丁○○以為遮掩，並盜用印章在渠等預
    先備妥之空白提款單上，繼而偽造新臺幣（下同） 150,000
    元之提款單私文書，由戊○○於當日持丁○○之存摺及該偽
    造提款單，向屏東縣車城郵局行使，使不知情之郵局職員陷
    於錯誤，誤認戊○○係有權提款之人，而交付150,000 元現
    金，因而詐得150,000 元並朋分花用，足以生損害於丁○○
    及屏東縣車城郵局帳戶管理之正確性。
  (三)再於附表編號三所示之時間、地點，向庚○○諉稱係農會人
    員，佯向庚○○詢問有無領取重陽節老人慰問金，並稱高雄
    市政府係發放1,360 元後，即向庚○○要求借看其郵局存摺
    及印章，並以前開手法盜用印章及竊取郵局存摺，並交付丁○○之郵局存摺後，繼而偽造60,000元之提款單私文書，由
    戊○○於當日持庚○○之存摺及該偽造提款單，向高雄市楠
    梓右昌郵局行使，使不知情之郵局職員陷於錯誤，誤認戊○○係有權提款之人，而交付60,000元現金，因而詐得60,000
    元並朋分花用，足以生損害於庚○○及高雄市楠梓右昌郵局
    帳戶管理之正確性。
  (四)又於附表編號四所示之時間、地點，向己○○諉稱係臺南市
    政府人員，欲替榮民申請補助金，仍以前開手法盜用印章蓋
    於2 張提款單上並交付庚○○之存摺後，繼而偽造其中1 張
    提款單私文書（提款金額為90,000元），足以生損害於己○○及臺南市灣裡郵局帳戶管理之正確性。並由戊○○於當日
    14時許，持前揭己○○之存摺及偽造之提款單，持以向臺南
    市灣裡郵局行使，欲詐領上開金額時，因己○○發覺有異已
    向灣裡郵局反應申請警示帳戶，灣裡郵局於戊○○前往提領
    時即報警而當場查獲，並扣得戊○○所持有己○○所有之郵
    局存摺1 本（業已發還己○○）、已填妥提款金額90,000元
    、日期、帳號、蓋有「己○○印」印文之偽造郵政存簿儲金
    提款單及蓋有「己○○印」印文之空白郵政存簿儲金提款單
    各1 張，並循線查悉上情。
二、案經臺南市警察局第六分局報告臺灣臺南地方法院檢察署檢
    察官偵查起訴。
    理  由
一、證據能力認定部分－
  (一)證人戊○○於檢察事務官調查中【即臺灣臺南地方法院檢察
    署94年度核交字第1008號偵查卷（下稱偵D 卷）第26頁】所
    為陳述：
  1.按現行刑事訴訟法關於偵查權之行使，其主導權在於檢察官
    ，依法院組織法第66條之3 第1 項第2 款、第3 款之規定，
    檢察事務官受檢察官之指揮，處理「詢問告訴人、告發人、
    被告、證人或鑑定人」事務，視為刑事訴訟法第230 條第 1
    項之司法警察官。故檢察事務官性質上係直屬於檢察官之司
    法警察官，其於偵查中受檢察官之指揮處理「詢問證人」事
    務，依刑事訴訟法第196 條之1 第2 項所列有關訊問證人之
    準據規定，其中同法第186 第1 項「證人應命具結」之規定
    ，並不在準用之列。是證人於檢察事務官、司法警察官或司
    法警察詢問時所為陳述，並不生具結之問題，自無同法第15
    8 條之3 規定之適用，業據最高法院97年度臺上字第12號刑
    事判決意旨闡釋明確。
  2.再者被告以外之人（包括證人、鑑定人、告訴人、被害人及
    共同被告等）於檢察事務官、司法警察官或司法警察調查中
    所為之陳述，與審判中不符時，其先前之陳述具有較可信之
    特別情況，且為證明犯罪事實存否所必要者，得為證據，刑
    事訴訟法第159 條之2 定有明文。所謂證人「先前不一致之
    陳述」，係指先前於審判外陳述之人（證人）現於法院作證
    ，且該審判外之陳述與該證人於審判中之證詞相較有不一致
    之情形。另所謂「較可信之特別情況」之情形，亦應就前後
    陳述時之外部情況（如時間之間隔、有意識的迴避、受不當
    外力干擾、事後串謀、自白或立即反應所知、是否有親友在
    場及筆錄是否清楚明確等）進行比較，以資決定何者外部情
    況具有可信性。若陳述係在特別可信之情況下所為，虛偽陳
    述之危險性不高，雖係審判外陳述，或未經被告反對詰問，
    仍得承認其有證據能力。
  3.證人戊○○於檢察事務官調查中所為之陳述，本院經核其於
    本院審理時所為證述，認其陳述與檢察事務官調查中所為之
    陳述，部分不同，固認檢察事務官調查中所為之陳述，雖均
    屬審判外之以陳述。然本院認為證人戊○○為前開陳述時，
    其本身已因涉犯本案偽造文書等案件，入獄服刑完畢，有卷
    附本院93年度易字第186 號刑事判決及臺灣高等法院在監在
    押全國紀錄表可參，其就本案而言已無利害關係可言，依該
    客觀環境、條件等加以觀察，其於檢察事務官所為陳述，因
    與待證事實具有關聯性，具有「可信性」及「必要性」二要
    件，是揆諸前揭說明，上開證人於檢察事務官之陳述，本院
    認符合刑事訴訟法第159 條之2 之情形而有證據能力。
  (二)證人己○○、庚○○、丁○○及丙○○於司法警察、檢察事
    務官調查中【即警卷第44頁至第45頁、臺灣臺南地方法院檢
    察署93年度發查字第2479號偵查卷（下稱偵B 卷）第49頁至
    第50頁、第56頁至第58頁、第64頁、第53頁至第54頁、偵 D
    卷第25頁、第48頁至第51頁、臺灣臺南地方法院檢察署93年
    度偵字第13198 號偵查卷（下稱偵查A 卷）第9 頁】所為陳
    述，及贓物認領保管單（參警卷第27頁、第34頁、第42頁及
    第48頁）：
  1.被告以外之人於審判外之陳述，雖不符刑事訴訟法第159 條
    之1 至第159 條之4 之規定，而經當事人於審判程序同意作
    為證據，法院審酌該言詞陳述或書面陳述作成時之情況，認
    為適當者，亦得為證據；又當事人、代理人或辯護人於法院
    調查證據時，知有第159 條之5 第1 項不得為證據之情形，
    而未於言詞辯論終結前聲明異議者，視為有前項之同意，為
    刑事訴訟法第159 條之5 第1 項、第2 項所明文。其立法理
    由在於傳聞證據未經當事人之反對詰問予以核實，乃排斥其
    證據能力。惟當事人如放棄對原供述人之反對詰問權，於審
    判程序表示同意該等傳聞證據可作為證據，此時，法院除認
    該傳聞證據欠缺適當性外，自可承認其證據能力。又當事人
    、代理人或辯護人於調查證據時，知有刑事訴訟法第159 條
    第1 項不得為證據之情形，卻表示「沒有意見」等意思，而
    未於言詞辯論終結前聲明異議者，應視為已有將該等傳聞證
    據採為證據之同意，業據最高法院93年度臺上字第3533號及
    94年度臺上字第2976號等判決闡釋明確。
  2.卷附證人己○○、庚○○、丁○○及丙○○等人於司法警察
    、檢察事務官調查中之證述及上開贓物認領保管單（參上開
    所示），雖均屬審判外之言詞或書面陳述，為傳聞證據，然
    被告及其辯護人於本院97年1 月31日審判期日對於該證據之
    調查，為沒有意見之表示（參上開審判期日筆錄第28頁至第
    29頁即審卷第202 頁至第203 頁），基於尊重當事人對傳聞
    證據之處分權，及證據資料愈豐富，愈有助於真實發見之理
    念，且強化言詞辯論主義，使訴訟程序得以順暢進行，上開
    傳聞證據亦均具有證據能力。本院認己○○等人係以被害人
    之身分製作前開筆錄及保管單之書面陳述，衡之當無不法取
    供之情況，顯認該言詞或書面陳述作成時之情況均屬正常，
    且與本案相關之待證事實具有關連性，認適當作為證據，依
    前開規定，上開陳述均具有證據能力。
  (三)臺南市警察局第六分局扣押物品目錄表（警卷第29頁）、扣
    押書（警卷第46頁），性質上均為公務員於職務上製作之紀
    錄文書、證明文書，復無刑事訴訟法第159 條之4 第1 款所
    定顯有不可信之情況，且無證據證明係公務員違背法定程序
    所取得，依法亦有證據能力。
二、被告及其辯護人之辯解要旨－
  (一)否認有與戊○○或不詳姓名年籍之成年男子共犯本案之詐欺
    、偽造文書等犯行。
  (二)戊○○所為證述前後矛盾，不能併存，且無其他補強證據，
    難以採信而為論罪唯一依據。
  (三)己○○、庚○○、丁○○及丙○○於司法警察調查中指認被
    告乙○○為竊取存摺之供述，係屬單一相片之誘導指認，並
    未對真人列隊指認，違反警政署及法務部所頒布之指認犯罪
    嫌疑人之程序要領。
  (四)被告甲○○前因涉犯刑法第216 條、第210 條之行使偽造私
    文書及同法第339 條第1 項詐欺取財等罪名，經臺灣高雄地
    方法院以93年度簡字第721 號刑事簡易判決判處有期徒刑 4
    月確定，與本案應屬連續犯。
三、認定犯罪事實所憑證據及理由─
  (一)被害人己○○、庚○○、丁○○及丙○○等人之之存摺，確
    於附表所載時、地遭人竊取，繼遭人盜蓋印章於提款單，繼
    偽造如附表所示金額之提款單：
  1.如前開所述之事實，業據證人己○○、庚○○、丁○○及丙○○等人分於司法警察調查、檢察官偵訊及本院93年度易字
    第186 號刑事案件審理中到庭證述明確【參上開所示之筆錄
    及本院93年3 月26日、4 月22日審判筆錄（附於本院93年度
    易字第186 號刑事卷第68頁至第69頁、第64頁、第66頁至第
    67頁、第62頁至第63頁、第70頁），復有臺南市警察局第六
    分局扣押物品目錄表2 張【參警卷第29頁（丁○○郵局存摺
    ）、第36頁（丙○○郵局存摺）】、臺南市警察局第六分局
    扣押書【參警卷第46頁（扣取己○○郵局存摺、庚○○郵局
    存摺、己○○郵局取款單2 紙）】、中華郵政股份有限公司
    高雄郵局94年11月7 日高營字第0942003369號函函附庚○○
    帳戶之提款單影本及交易明細資料（參偵D 卷第31頁至第33
    頁）、中華郵政股份有限公司屏東郵局94年11月17日屏營字
    第0945002143號函函附丁○○帳戶之提款單影本及交易明細
    資料（參偵D 卷第35頁至第37頁）、中華郵政股份有限公司
    屏東郵局93年3 月22日屏營字第0935000361號函附丁○○之
    92年8 月29日交易詳情表（參本院93年度易字第186 號審卷
    第23之1 頁至2 頁）、中華郵政股份有限公司屏東郵局93年
    3 月30日屏營字第0935000404號函附丁○○之開戶資料及92
    年8 月29日提款單影本（參本院93年度易字第186 號審卷第
    91頁至第93頁）、中華郵政股份有限公司楠梓右昌郵局93年
    3 月23日昌字第008 號函附庚○○帳戶資金往來明細表（參
    本院93年度易字第186 號審卷第44頁至第45頁）、中華郵政
    股份有限公司楠梓右昌郵局93年3 月24日昌字第009 號函附
    庚○○開戶資料及提款單（參本院93年度易字第186 號審卷
    第32頁至第34頁）、中華郵政股份有限公司鳳山郵局93年 3
    月29日鳳營字第93506036001 號函附丙○○開戶資料及92年
    7 月23日提款單（參本院93年度易字第186 號審卷第84頁至
    第89頁）、臺灣郵政股份有限公司96年5 月21日屏營字第09
    65001301號函附車城郵局00000000000000號帳戶提款單正本
    在卷足參（參本院審卷第113頁至第115頁），足證證人己○○等人所為之陳述，確為真實，可以採信。
  2.雖然證人己○○等人之陳述，或係單一指認方式指認被告乙○○之照片（參偵B 卷第50頁為己○○於案發事隔一年餘之
    指認、第58頁為庚○○於案發事隔一年餘之指認）或係無法
    指認（參偵B 卷第64頁丁○○、第53頁丙○○），認其等所
    為指認是否可採，非無疑義，惟依前述證據顯示，至少可認
    等被害人之存摺之存摺，確於附表所載時、地遭人竊取，繼
    遭人盜蓋印章於提款單，繼偽造如附表所示金額之提款單，
    且依其等所為證稱，均一致陳述前往渠等住處竊取存摺、盜
    用印章之行為人之人數係為2 人。
  (二)繼前所述，既認證人己○○等人所有之存摺確於附表所示時
    、地，遭人竊取，並遭盜用渠等印章於空白提款單上，進而
    偽造如附表所示之提款單向郵政金融機關領取款項得手，已
    屬事實，則本案尚須審酌究係何人向己○○等人竊取存摺、
    盜用渠等印章於空白提款單上，及何人偽造提款單為冒領款
    項之行為：
  1.首先敘明，本案之所以遭查獲被告乙○○、甲○○2 人，係
    因於92年11月11日14時許，戊○○持戶名為己○○之郵政存
    摺，並持已蓋有己○○印文、載明提款金額為90,000元之提
    款單，至臺南市○○路82號灣裡郵局欲提領該提款單所載金
    額時，遭臺南市警察局第六分局員警當場逮獲一情，業據戊○○於本院審理時證述明確（參本院上開審判筆錄第7 頁即
    審卷第181 頁），並有上開提款單可證，為前已述，前往被
    害人己○○等人住處竊取存摺、盜用印章之行為人之人數係
    為2 人，戊○○遭警查獲後於司法警察屢次調查中均否認犯
    行，嗣經臺灣臺南地方法院檢察署檢察官以其涉犯竊盜及偽
    造文書等犯行重大，並有共犯在逃等事由，聲請本院羈押獲
    准，後於偵查中，戊○○始供稱其係與乙○○（即周勇）、
    甲○○等人共犯，並於本院審理時均自白本案犯行不諱等情
    ，有戊○○之司法警察調查筆錄、檢察官偵訊筆錄、本院93
    年3 月10日準備程序筆錄、同年3 月26日及4 月22日審判筆
    錄、臺灣臺南地方法院檢察署92年度偵字第12238 號起訴書
    及本院93年度易字第186 號刑事判決書可參（均附於本院93
    年度易字第186 號刑事卷內）。
  2.故此，戊○○、乙○○與甲○○就本案犯行而言，應屬共犯
    ，如戊○○如有自白，其證據證明力為何，當依據現行法律
    及實務見解予以評定。而按刑事訴訟法第156 條第2 項規定
    ，共犯之自白，不得作為有罪判決之唯一證據，仍應調查其
    他必要之證據，以察其是否與事實相符。亦即認定被告之犯
    罪事實，不能僅以被告或共犯承認犯罪之自白，作為依憑之
    唯一證據，仍應有其他補強證據，以擔保是項供述證據之可
    信性，避免自白不實，致失入於罪。然此所稱之補強證據，
    並非以證明犯罪構成要件之全部事實為必要，倘其得以佐證
    自白之犯罪非屬虛構，能保障所自白事實之真實性，即已充
    分，此為現行刑事實務對於共犯自白之評價及補強證據性質
    所為之見解，有最高法院96年度臺上字第7105號、第7161號
    及97年度臺上字第506 號等判決要旨可供參酌。
  3.共犯戊○○除於其本人為被告案件中自白犯行外，嗣於檢察
    事務官調查，及檢察官偵訊中，經以轉換為證人身分並具結
    後，均再次明確證述：「我先認識周勇（即乙○○），再認
    識甲○○，是周介紹我認識他的，我與周勇在新竹開計程車
    時認識」、「確實是周勇和甲○○向己○○、庚○○、丁○○、丙○○詐騙存摺、印章的，而由我去領錢，我前數次開
    庭所言均相同」（參偵D 卷第26頁）、「我是負責領錢，被
    害人之存摺、印章是由余、周2 人去取得，如何取得我不清
    楚，取得上開存摺、印章後，由周交給我，再由我負責領錢
    」、「他們（指周、余）只是叫我去領錢，我會將全數取得
    款項交給余，再由余給我一部分錢」（參偵C 卷第10頁）、
    「【提示他案（即偵C 卷第10頁）你之前本署偵訊你時，你
    曾稱乙○○（周勇）、甲○○與你一起詐騙庚○○、丁○○
    、丙○○、己○○之存摺，你說有，究竟乙○○、甲○○ 2
    人，有無在上開判決附表所示之時、地，與你一起詐騙上開
    被害人之存摺？）有」（參偵A 卷第8 頁至第9 頁）等語明
    確，是依戊○○所述，除可認定前開存摺係由周、余2 人所
    詐騙（惟本院認詐騙存摺部分，甲○○未為附表編號三所示
    ，而是另有他人，詳後述），被告乙○○確有交付附表所示
    之存摺外，亦可認定戊○○經向郵政金融機關詐得款項後，
    交付與甲○○，再由甲○○朋分。
  4.戊○○雖於本院審理時就周、余2 人涉案部分翻異前供，陳
    稱附表編號四之存摺係被告周、余2 人以外之第三人所交付
    ，惟周、余及該第三人一起同行等語；另乙○○僅交付附表
    編號三之存摺、蓋有印文之提款單，伊僅為附表三、四所示
    之犯行，伊所以於93年度易字第186 號刑事案件中自白犯行
    ，係因遭警方刑求等語，惟經本院訊及其是否於93年度易字
    第186 號刑事案件審理中向承審法官告知其係經刑求始為自
    白之陳述，證人戊○○則陳稱未向承審法官告之，是此，戊○○此一陳述是否可採，即生疑義。況且，依據戊○○於本
    院93年易字第186 號刑事案件審理中，其除自白犯行明確外
    ，尚對於附表編號二（被害人丁○○部分），主動提及就該
    次犯行朋分得25,000 元外，尚表示願償還被害人丁○○35,
    000 元等語明確（參93年3 月26日審判筆錄第9 頁、第14頁
    ，附於本院93年度易字第186 號刑事卷第66頁、第71頁），
    益認戊○○所為悖於前詞之陳述，顯無可採。況且，參諸共
    犯戊○○於前揭檢察事務官調查及檢察官偵訊之陳述時間，
    該偵訊時間分為94年6 月15日、94年10月13日及95年9 月22
    日，依卷附臺灣高等法院在監在押全國紀錄表所載（參本院
    審卷第153 頁），戊○○係於94年5 月9 日因縮短刑期執行
    完畢，彼於製作前開調查、偵訊筆錄，係自由之身，其身心
    狀況並未受到任何不當拘束，或遭偵訊人以不當方法取供，
    彼時確曾為前開筆錄所記載之陳述等情，亦據戊○○於本院
    審理時所自承明確（參本院上開審判筆錄第24頁、第25頁即
    審卷第198 頁至第199 頁），是此，足認戊○○於本院審理
    中所為悖於檢察事務官調查、檢察官偵訊中之陳述，應不可
    採，進認被告乙○○、甲○○確與戊○○為本案犯行甚明。
  5.再者，警方先自己○○處扣得庚○○之存摺，繼自庚○○處
    扣得丁○○之存摺，進再自丁○○處扣得丙○○之存摺一節
    ，亦據己○○等人證述明確（參上述筆錄），並有前述所述
    臺南市警察局第六分局扣押物品目錄表及扣押書可證，足認
    附表編號一至四所示犯行間彼此具有關連性。雖然，被告甲○○辯稱附表編號三所示犯罪時間，伊岳母辭世並於當日進
    行火化，伊當無從犯案云云，並提出死亡證明書、火化證明
    書及火化遺式照片3 幀為證，本院審酌前開資料，固認為被
    告身為人婿，於岳母出殯、火化當日理當出席，繼認被告前
    開所辯應屬可採，被告甲○○確於編號三所示時間，未與乙○○前往竊取被害人庚○○郵局存摺、盜用印章等行為，然
    而依前所言，本案附表所示犯行彼此間既具有關連性，而戊○○於本院審理時除復堅稱附表三所示庚○○之存摺及蓋印
    有庚○○印文之提款單係被告乙○○所交付等語不移外，另
    證稱於附表四之存摺係被告周、余2 人以外之第三人所交付
    ，惟周、余及該第三人與伊同行至臺南市灣裡郵局等語（參
    上開審判筆錄）。就此，本諸就證人之陳述部分前後不符，
    或相互間有所歧異時，究竟何者為可採，法院仍得本其自由
    心證予以斟酌，非謂一有不符或矛盾，即應認其全部均為不
    可採信。從而供述之一部認為真實者，予以採取，自非證據
    法則所不許。是證人供述之證言前後縱有差異，事實審法院
    依憑其前後之供述，斟酌其他證據，本於經驗法則與論理法
    則，取其認為真實之一部，作為論罪之證據，自屬合法，難
    謂所認事實與供述證據之部分不符，即指判決有證據上理由
    矛盾之違法之採證原則；及認刑法上共同正犯之成立，係行
    為人彼此間有犯罪意思之聯絡，而共同實行犯罪行為，因在
    合同意思範圍內，相互利用他人之行為，以完成共同犯罪之
    計畫，自不以參與每一階段行為為必要，亦不排除各別之動
    機或目的，是以自己共同犯罪之意思，參與構成要件或構成
    要件以外之行為，或以自己共同犯罪之意思，事先同謀，而
    由其中部分之人實行犯罪之行為者，均應就全部所發生之結
    果共同負責之實務定見，縱認被告甲○○確未為附表編號三
    （即事實欄一之(三)）所示之犯行，然其確曾參與附表編號二
    、四（即事實欄一之(二)、(四)）所示犯行，而該編號二、四與
    三之間既具有關連性，被告甲○○仍須就附表編號三所示之
    犯行負共同正犯之責。此外，依據被害人庚○○之證述，因
    有2 人犯案，且參酌證人戊○○所述編號四之存摺係被告周
    、余2 人以外之第三人所交付等語（參上開審判筆錄），本
    院可認除被告乙○○、甲○○及戊○○外，該集團成員尚包
    括另一名不詳姓名、年籍之成年男子甚明。
  6.至於被告甲○○雖前於92年3 月9 日另因涉犯刑法第216 條
    、第210 條之行使偽造私文書及同法第339 條第1 項詐欺取
    財等罪名，經臺灣高雄地方法院於93年3 月17日以93年度簡
    字第721 號刑事簡易判決判處有期徒刑4 月確定，固有臺灣
    高等法院被告前案紀錄表及前開刑事判決在卷可參，惟該案
    係92年3 月所犯，與本案係92年7 月間所犯，兩者時間上相
    隔4 月餘。再者，依該刑事簡易判決附件之臺灣高雄地方法
    院檢察署檢察官93年度偵字第362 號聲請簡易判決處刑書犯
    罪事實之記載，被告甲○○並未先行竊取被害人存摺，繼再
    以俗稱「調包」方式竊取其他被害人之存摺，與本案犯罪情
    節於手段過程非屬相同，足見前案與本案之行為，犯意各別
    ，並非基於概括之犯意，非屬連續犯，併予敘明。
四、論罪科刑之理由─
  (一)查刑法部分條文於94年2 月2 日公布修正，於95年7 月1 日
    生效實施。修正前刑法第2 條第1 項規定：「行為後法律有
    變更者，適用裁判時之法律，但裁判前之法律有利於行為人
    者，適用最有利於行為人之法律」，係採從新從輕主義；而
    修正後刑法第2 條第1 項則規定：「行為後法律有變更者，
    適用行為時之法律，但行為後之法律有利於行為人者，適用
    最有利於行為人之法律」，則採從舊從輕主義。此項規定，
    係規範行為後法律變更所生新舊法律比較適用之準據法，故
    法院於裁判時若已在新法修正施行以後，且新舊法之內容已
    有實質上變更，而發生有利或不利於行為人之情形者（例如
    刑罰之輕重不同，或犯罪構成要件之寬嚴有別等），自應依
    修正後之刑法第2 條第1 項之規定，比較新舊法律適用。惟
    刑法條文雖經修正，但若僅屬單純之文字修飾，或將實務見
    解或法理明文化，而不涉及刑罰之輕重、構成要件之變更，
    或其他有利、不利於行為人之情形者，即無庸依刑法第2 條
    第1 項之規定比較新舊法，而應依一般法律適用原則，適用
    「裁判時法」處斷（最高法院95年5 月23日第8 次刑庭會議
    決議、95年11月7 日第21次刑事庭會議決議意旨參照）。經
    查：
  1.刑法第28條共犯之規定修正施行前之規定為「二人以上共同
    實施犯罪之行為者，皆為正犯」，修正施行後之規定則為：
    「二人以上共同實行犯罪之行為者，皆為正犯」，揆諸本條
    之修正理由係為釐清陰謀共同正犯、預備共同正犯、共謀共
    同正犯是否合乎本條規定之正犯要件，故本案適用修正施行
    前之刑法第28條規定論擬，並無不利於被告。
  2.刑法第55條後段之牽連犯及刑法第56條連續犯等規定，均經
    刪除，是於新法修正施行後，被告所為竊盜、詐欺取財、偽
    造文書等犯行，即須分論併罰。比較新舊法之規定，修正後
    之規定對於被告較為不利，依刑法第2 條第1 項之規定，自
    應適用行為時且較有利於被告之法律，即刑法第55條後段及
    第56條之規定，從較重之一罪及論以一罪。
  3.被告乙○○前於91年間因詐欺案件，經臺灣高雄地方法院以
    90年度易字第1500號刑事判決判處有期徒刑5 月，嗣上訴於
    臺灣高等法院高雄分院以91年度上易字第848 號刑事判決判
    處有期徒刑4 月確定，於92年2 月8 日執行完畢，有臺灣高
    等法院被告前案紀錄表乙紙附卷可稽，其於5 年以內再故意
    犯本件有期徒刑以上之罪，不論依修正前之刑法第47條，或
    修正後之刑法第47條第1 項之規定，均構成累犯，對被告而
    言並無有利或不利之情形，自不生新舊法比較之問題，應逕
    依修正後之刑法第47條第1項，論以累犯，並加重其刑。
  4.按「主刑之重輕，依第三十三條規定之次序定之。」、「同
    種之刑，以最高度之較長或較多者為重。最高度相等者，以
    最低度之較長或較多者為重。」、「刑之重輕，以最重主刑
    為準，依前二項標準定之。」、「最重主刑相同者，參酌下
    列各款標準定其輕重：‧‧‧三、次重主刑同為選科刑或併
    科刑者，以次重主刑為準，依前二項標準定之。」，修正後
    刑法第35條規定甚明。被告行為後，刑法施行法於95年6 月
    14日修正公布增訂第1 條之1 ，於同年7 月1 日公布施行，
    該條規定「中華民國94年1 月7 日刑法修正施行後，刑法分
    則編所定罰金之貨幣單位改為新臺幣（第1 項）」、「94年
    1 月7 日刑法修正施行後，就其定數額提高為30倍。但72年
    6 月26日至94年1 月7 日新增或修正之條文，就其所定數額
    提高為3 倍。」，其適用情形，固與上開條文增訂前適用現
    行法規所定貨幣單位折算新臺幣條例第2 條折算新臺幣及罰
    金罰鍰提高標準條例第1 條提高標準，並無二致，換言之，
    此一施行法之規定，僅在取代罰金罰鍰提高標準條例。但就
    刑法分則編及其特別法所規定之罰金刑之最低度刑而言，修
    正後刑法第33條第5 款已將「1 元以上」修正為「新臺幣1,
    000 元以上，以百元計算之」，而修正前最低度1 元之銀元
    ，折算為新臺幣3 元，並經罰金罰鍰提高標準條例提高為10
    倍即新臺幣30元，顯然新法不利於行為人，故依據上開最高
    法院95年5 月23日刑事庭第8 次會議決議「三」，於新法施
    行後，就刑法第33條第5 款規定，仍應依新法第2 條第1 項
    規定，適用最有利於行為人之法律，即以行為時之刑法「第
    320 條第1 項」、「第339 條第1 項」規定較有利於行為人
    。
  (二)核被告乙○○、甲○○等人就事實欄一之(一)之行為，係犯刑
    法第320 條第1 項竊盜罪；所為事實欄一之(二)及(三)之行為，
    係犯刑法第320 條第1 項竊盜罪、第216 條、第210 條之行
    使偽造私文書罪及第339 條第1 項之詐欺取財既遂罪；所為
    事實欄一之(四)之行為，係犯刑法第320 條第1 項竊盜罪、第
    216 條、第210 條之行使偽造私文書罪及第339 條第3 項、
    第1 項詐欺取財未遂罪。
  (三)被告乙○○、甲○○、戊○○及另一名姓名年籍均不詳之成
    年男子就上開犯行，有犯意聯絡與行為分擔，均為共同正犯
    。
  (四)被告乙○○、甲○○等人盜用印章（盜取他人之印章持以蓋
    用，當然產生該印章之印文，只成立盜用印章罪，不再論以
    盜用印文罪）之行為，為偽造私文書之部分行為，偽造提款
    單之低度行為，為其行使之高度行為所吸收，均不另論罪。
  (五)被告乙○○、甲○○等人所犯上開數罪（竊盜罪、行使偽造
    私文書罪、詐欺取財既、未遂罪），各有多次犯行，時間緊
    接，犯罪基本構成要件相同，顯均係基於概括之犯意反覆為
    之，為連續犯，應依刑法第56條之規定論以一連續竊盜罪、
    連續行使偽造私文書罪、連續詐欺取財既遂罪，並分別依法
    加重其刑。
  (六)被告乙○○、甲○○等人所犯上開3 罪間，有方法、目的之
    牽連關係，為牽連犯，應依刑法第55條之規定，從一重之連
    續行使偽造私文書罪處斷。
  (七)爰審酌被告年輕力壯，不思努力工作賺取正當酬勞，竟因缺
    錢花用，即貪圖不法利益，夥同他人共組詐騙集團，以詐騙
    手段取得許德營、丁○○、庚○○、己○○等老榮民之印章
    及存簿，進而持以冒領其等賴以維生之存款，危害社會治安
    甚鉅，且犯後否認犯行，態度甚為惡劣等一切情狀，認偵查
    檢察官聲請求處有期徒刑2 年，實屬適當，並認因被告乙○○，其於受有期徒刑之執行完畢後5 年內再犯本件有期徒刑
    以上之罪，自應以累犯論處，並加重其刑，爰就前開請求刑
    度再予以加重。
  (八)末查，扣案之已填妥提款金額90,000元、日期、帳號、蓋有
    「己○○印」印文之偽造郵政存簿儲金提款單及蓋有「己○○印」印文之空白郵政存簿儲金提款單各1 張，均為被告及
    共犯所有供本案犯罪所用或預備之物，業據被告供承在卷，
    應依刑法第38條第1 項第2 款規定沒收之。至於其他偽造之
    提款單，雖係供本案犯罪所用之物，惟業經被告持以行使，
    非屬被告及其共犯所有，爰不併予宣告沒收。
五、適用之法律─
  (一)刑事訴訟法第299 條第1 項前段。
  (二)刑法第28條、第216 條、第210 條、第47條第1 項、第38條
    第1 項第2 款，修正前刑法第56條、第55條、第320 條第 1
    項、第339 條第1 項。
  (三)刑法施行法第1 條之1 。
本案經檢察官李宗榮到庭執行職務。
中    華    民    國    97    年    2     月    27    日
              刑事第十三庭  審判長法  官  張維君
                                  法  官  蔡直青
                                  法  官  莊玉熙
以上正本證明與原本無異。
如不服本判決應於收受本判決後10日內向本院提出上訴書狀，並
應敘述具體理由。如未敘述上訴理由者，應於上訴期間屆滿後20
日內向本院補提理由書狀（均須按他造當事人之人數附繕本）「
切勿逕送上級法院」。
                                  書記官  黃傳鈞
中    華    民    國    97    年    3     月    3     日
附錄本案論罪科刑法條全文：
刑法第210條：
  偽造、變造私文書，足以生損害於公眾或他人者，處5年以下
  有期徒刑。
刑法第216條：
  行使第210條至第215條之文書者，依偽造、變造文書或登載不
  實事項或使登載不實事項之規定處斷。
刑法第320條第1項：
  意圖為自己或第三人不法之所有，而竊取他人之動產者，為竊
  盜罪，處5年以下有期徒刑、拘役或500元以下罰金。
刑法第339條第1項：
  意圖為自己或第三人不法之所有，以詐術使人將本人或第三人
  之物交付者，處5年以下有期徒刑、拘役或科或併科1,000元以
  下罰金。
附表：
┌──┬──────────┬───────────┬───┬───┬─────┐
│編號│時                間│地                  點│被害人│行為人│遭詐領金額│
├──┼──────────┼───────────┼───┼───┼─────┤
│一  │92年7月22日上午8時許│高雄縣林園鄉港埔村港埔│丙○○│甲○○│未得逞    │
│    │至9時許止           │1街18巷3號            │      │乙○○│          │
│    │                    │                      │      │戊○○│          │
├──┼──────────┼───────────┼───┼───┼─────┤
│二  │92年8月29日16時許   │屏東縣車城鄉尖山24號  │丁○○│甲○○│15萬元    │
│    │                    │                      │      │乙○○│          │
│    │                    │                      │      │戊○○│          │
├──┼──────────┼───────────┼───┼───┼─────┤
│三  │92年10月7日上午8時40│高雄市○○區○○街43巷│庚○○│甲○○│6萬元     │
│    │分許                │11號                  │      │乙○○│          │
│    │                    │                      │      │戊○○│          │
│    │                    │                      │      │某不詳│          │
│    │                    │                      │      │名姓名│          │
│    │                    │                      │      │、年籍│          │
│    │                    │                      │      │成年男│          │
│    │                    │                      │      │子    │          │
├──┼──────────┼───────────┼───┼───┼─────┤
│四  │92年11月11日上午12時│臺南市○○路222巷57號 │己○○│同三  │未得逞    │
│    │                    │                      │      │      │          │
└──┴──────────┴───────────┴───┴───┴─────┘
附記事項：告訴人或被害人對於判決如有不服，請具備理由逕向
檢察官聲請檢察官提起上訴，其上訴期間之計算，係以檢察官收
受判決正本日期為準。


司法院資訊處製作；財團法人民間司法改革基金會備份。
